最　高　行　政　法　院　判　決
　　　　　　　　　　　　　94年度判字第01042號
上　訴　人　財政部臺灣省南區國稅局
代　表　人　甲○○
被 上訴 人　嘉義魚市場股份有限公司
代　表　人　乙○○
訴訟代理人　楊漢東律師
上列當事人間因返還公法上不當得利事件，上訴人對於中華民國
93年1月30日高雄高等行政法院92年度訴字第903號判決，提起上
訴，本院判決如下：
　　主  文
上訴駁回。
上訴審訴訟費用由上訴人負擔。
　　理  由
一、本件被上訴人（即原審原告）在原審起訴意旨略以：民國（
    下同）40年間，嘉義市公所（現為嘉義市政府）與台灣省漁
    會組成嘉義市魚市場管理委員會，掌理嘉義市魚市場產銷事
    宜，後於81年依農產品市場交易法第40條規定，改制為嘉義
    魚市場股份有限公司即被上訴人，而台灣省漁會與嘉義市政
    府為推廣農漁產品，前於74年間共同委託嘉義市魚市場管理
    委員會兼辦嘉義市農產品促銷展售工作而成立嘉義市農漁產
    品促銷展售中心（嗣申請變更登記為：嘉義市魚市場附設嘉
    義市農漁產品促銷展售中心，以下簡稱：展售中心），因該
    展售中心滯欠85年度營業稅違章罰鍰新台幣（下同）211萬
    9,004元，案經嘉義市稅捐稽徵處於91年2月27日移送法務部
    執行署嘉義行政執行處執行（以下簡稱嘉義行政執行處）。
    經嘉義行政執行處以該展售中心即為被上訴人，乃就被上訴
    人對於第三人中國農民銀行嘉義分行等金融機構之存款債權
    ，核發執行命令扣押被上訴人之存款211萬9,104元（含執行
    必要費用），繳納該展售中心所滯欠之營業稅違章罰鍰。嗣
    被上訴人以其與展售中心係不同組織及機構，主體顯不相同
    為由，主張嘉義行政執行處之執行行為顯屬違法，而向該執
    行處聲明異議，經法務部行政執行署以系爭強制執行程序已
    終結而駁回其異議，被上訴人遂提起本件行政訴訟。按被上
    訴人為依公司法設立之法人組織，與訴外人農漁產品促銷展
    售中心之主體不同，且展售中心，亦非被上訴人之附屬單位
    ，更非被上訴人之分公司，上訴人以總公司與分公司之案例
    作為被上訴人與展售中心法律主體關係之類比，亦屬錯誤。
    故被上訴人並非行政處分之對象，自不應受行政執行效力所
    及，但上訴人於執行程序中誤認被上訴人即為該展售中心，
    而扣押被上訴人之銀行存款，係屬無執行名義之執行行為。
    為此請判決命上訴人應給付被上訴人211萬9,104元及自91年
    10月15日起至清償日止，按週年利率5%計算之利息等語。
二、上訴人（即原審被告）則以：查被上訴人係40年間由嘉義市
    公所（現為嘉義市政府）與台灣省漁會組成嘉義市魚市場管
    理委員會，掌理嘉義市魚市場產銷事宜，後於81年依農產品
    市場交易法第40條規定，改制為嘉義魚市場股份有限公司即
    被上訴人。而該展售中心係台灣省漁會與嘉義市政府為推廣
    農漁產品，共同委託嘉義市魚市場管理委員會兼辦嘉義市農
    產品促銷展售工作而成立之展售中心，兩者部分營業項目相
    同，且該展售中心之組織種類係編列為「其它」，非為公司
    法人、合夥或個人經營，由此可知二者主體性同一，即展售
    中心係為嘉義魚市場公司之附屬單位，二者統一編號雖不同
    ，此係主管機關行政管理上之便宜措施，非足可認定統一編
    號不同即可推論主體不同。至於85年營業稅違章罰鍰共計21
    1萬9,004元，因營業人為該展售中心，故嘉義市稅捐稽徵處
    乃對之開徵。雖繳款書之納稅義務人為農漁產品銷售中心，
    但實際經營者為嘉義魚市場公司，故該筆稅款向被上訴人強
    制執行，並無違誤等語，資為抗辯。
三、原審斟酌全辯論意旨及調查證據結果，以：按「無法律上之
    原因而受利益，致他人受損害者，應返還其利益。雖有法律
    上之原因，而其後已不存在者，亦同。」民法第179條定有
    明文。又關於公法上之不當得利之要件，法律雖未設明文，
    然其性質既與民法規定之不當得利相類似，自應類推適用民
    法關於不當得利之規定處理。經查，被上訴人組織沿革乃嘉
    義市公所（即現今之嘉義市政府）與台灣省漁會共同組成嘉
    義市魚市場管理委員會，嗣於81年間依農產品市場交易法第
    40條規定，改制為嘉義魚市場股份有限公司即被上訴人，並
    將其原登記營業項目變更為：(一)魚、介、貝、藻及其他水產
    品等批發交易。(二)農漁牧產品銷售及小包裝配送等業務，此
    有嘉義市政府88年2月23日88府建市字第9390號函及所附之
    嘉義魚市場概況、嘉義市政府核發之嘉市府建商登字第0001
    07052號營利事業登記證附卷可稽。而前揭展售中心乃於74
    年間，由中央、省府補助款、魚市場消費合作社配合款及魚
    市場自籌款建設，另由嘉義市魚市場申請設立登記之營利事
    業單位，其登記之營業項目為(一)農、林、漁、牧業產品及其
    加工品買賣。(二)日用品等買賣。此有前揭嘉義市政府88年2
    月23日88府建市字第9390號函台灣省營利事業統一發證（設
    立登記）及（變更登記）申請表附卷可憑。兩者統一編號前
    者為00000000號；後者則為00000000號，是被上訴人與展售
    中心，係分別成立之不同營利事業主體，至為明確。另參被
    上訴人88年4月23日嘉魚股字第241號函，足徵該展售中心無
    論在業務經營或財務會計上，依農產品市場交易法第29條規
    定，均屬獨立，並由其自負盈虧，應係獨立於被上訴人公司
    外之營業主體，二者並非同一營業主體。則該展售中心與被
    上訴人既已分別申請營業登記，稅捐稽徵管理之統一編號亦
    不相同，應認二者確係分別獨立之營業稅捐義務主體，此與
    總公司與分公司係屬同一權利主體尚有不同。是上訴人辯稱
    二者之統一編號不同，僅行政管理上之便宜措施，不得以統
    一編號不同即推論主體不同云云，尚不足採。另查，財政部
    74年4月3日（74）台財稅第13939號函所指「免重複辦理營
    業登記乙節」，係因該魚市場管理委員會所經營之農產品批
    發市場銷售農產品之管理費收入依法可免徵營業稅，為求便
    利，乃指示就該農產品批發市場銷售農產品部分可免重複辦
    理營業登記。惟查，據改制前行政法院87年度判字第1500號
    判決內容所載：系爭農漁產品促銷展售中心之實際經營情形
    如坊間之大型超市，對購買者並未設有資格限制，又其營業
    場所購物架上所陳列者，多為一般日常生活百貨用品、餅乾
    、飲料、零食、加工後之小包裝農產品或熟食以及部分之小
    包裝生鮮蔬果，顯與農產品批發市場（即被上訴人）有別。
    故縱令該農產品促銷展售中心之登記營業項目與被上訴人之
    部分登記營業項目相同，然其實際經營情形既與被上訴人不
    同，具有獨立對外營業及銷售貨物之事實，並已自行以其名
    義申辦營業登記，而嘉義市稅捐稽徵處亦以該展售中心為受
    處分人，掣發營業稅違章案件處分書，自難以二者有部分營
    業項目相同為由，遽謂二者主體性同一。上訴人猶執前詞置
    辯，殊難採據。再者，退步言之，若如上訴人所言，前揭展
    售中心僅係被上訴人之附屬單位，則上訴人作成原處分當時
    ，即應以具法人資格之被上訴人為補徵營業稅及裁罰之受處
    分人，要無以內部附屬單位為受處分人之餘地。準此以觀，
    上訴人以展售中心為受處分人作成行政處分，然對不同主體
    之被上訴人所有銀行存款核發扣押命令，並依該扣押命令逕
    向銀行收取存款債權，洵有未合。從而，被上訴人依據公法
    上不當得利法律關係，提起一般給付之訴，請求上訴人給付
    211萬9,104元，即屬有據，應予准許。惟被上訴人另行請求
    上訴人給付自91年10月15日起（即上訴人將該扣押款收取入
    庫之日）起至清償日止按法定利率週年5%計算之利息部分，
    因被上訴人係主張其非本件納稅義務人而依公法上不當得利
    法律關係訴請返還，核與稅捐稽徵法第38條規定，納稅義務
    人經行政救濟後，得自納稅義務人繳納該項稅款之日起請求
    加計利息一併退還之規定，尚不相侔，是利息起算日自不得
    依該規定自繳款日起算。惟本件應返還之給付並無確定期限
    ，應類推適用民法第229條第2項之規定，以上訴人應自被上
    訴人請求給付時，經其催告而未為給付，始負遲延責任，則
    上訴人應負遲延責任之時點應自本件準備書狀繕本送達上訴
    人之翌日即92年11月26日起算，始為適法。從而，被上訴人
    請求上訴人給付被上訴人211萬9,104元及自92年11月26日起
    至清償日止，按週年利率5%計算之利息，為有理由，應予准
    許，逾此部分利息之請求為無理由，應予駁回等由，資為判
    斷之論據。
四、本院按：執行機關並非審判機關，故僅能依據執行名義記載
    內容加以執行，不得自行認定而超出執行名義範圍予以執行
    ，如有違反，即屬違法之執行。本件係因該展售中心滯欠85
    年度營業稅違章罰鍰211萬9,004元，案經嘉義市稅捐稽徵處
    於91年2月27日移送嘉義行政執行處執行，由此可知，本件
    之執行名義所載之執行債務人為展售中心，並非被上訴人，
    且移送機關亦未主張該展售中心與被上訴人為同一主體而聲
    請對被上訴人所有財產執行。該執行處未據移送機關聲請，
    亦未說明何以展售中心即為被上訴人之理由，遽對被上訴人
    系爭存款予以執行，揆諸首開說明，該執行程序於法顯有未
    合。故被上訴人以其非執行債務人，該執行程序違法，致上
    訴人因該執行而受不法利益，依據公法上不當得利法律關係
    請求返還系爭執行款，自屬有據。次查被上訴人組織沿革乃
    嘉義市公所（即現今之嘉義市政府）與台灣省漁會共同組成
    嘉義市魚市場管理委員會，嗣於81年間依農產品市場交易法
    第40條規定，改制為嘉義魚市場股份有限公司即被上訴人，
    並將其原登記營業項目變更為：(一)魚、介、貝、藻及其他水
    產品等批發交易。(二)農漁牧產品銷售及小包裝配送等業務。
    而前揭展售中心乃於74年間，由中央、省府補助款、魚市場
    消費合作社配合款及魚市場自籌款建設，另由嘉義市魚市場
    申請設立登記之營利事業單位，其登記之營業項目為(一)農、
    林、漁、牧業產品及其加工品買賣。(二)日用品等買賣。二者
    出資者及營業項目不盡相同，統一編號前者為00000000號；
    後者則為00000000號。且該展售中心無論在業務經營或財務
    會計上，依農產品市場交易法第29條規定，均屬獨立，並由
    其自負盈虧，應係獨立於被上訴人公司外之營業主體，二者
    並非同一營業主體等情。業經原判決敘明所憑之證據及形成
    心證之事由，核與證據法則及論理法則均無違，上訴意旨仍
    對原審認定事實之職權加以爭執，自無可取。末查營業人之
    其他固定營業場所有欠繳營業稅情事，經催繳而未繳納者，
    該管稽徵機關得向其總機構催收或自總機構申報溢付營業稅
    額中扣減之，固為營業稅法施行細則第41條所定。惟該條之
    適用以固定營業場所與總機構之關係存在為前提，如無該前
    提要件，即無從適用之。本件營業人展售中心與被上訴人為
    各自獨立之營業主體，已詳如前述，自無該規定之適用。況
    苟如上訴人所主張被上訴人為展售中心之總機構，則稽徵機
    關依該規定應作成處分向被上訴人催收，或自被上訴人申報
    溢付營業稅額中扣減之，催收無效時，亦應以被上訴人為納
    稅義務人移送執行，然稽徵機關並未依此程序為之，亦可見
    稽徵機關自始並無認定被上訴人與該展售中心為同一營業主
    體之見解。其於上訴意旨始主張營業稅法施行細則第41條規
    定，指摘原判決未適用該規定而違背法令云云，顯無理由。
    綜上，原審斟酌全辯論意旨及調查證據之結果，判命上訴人
    給付被上訴人211萬9,104元及自92年11月26日起至清償日止
    ，按週年利率5%計算之利息，及駁回逾此部分利息之請求，
    核無違誤。上訴論旨，就其受不利判決部分，指摘此部分原
    判決違誤，求予廢棄，難認有理由，應予駁回。
五、據上論結，本件上訴為無理由，爰依行政訴訟法第255條第1
    項、第98條第3項前段，判決如主文。
中    華    民    國    94    年    7     月    14    日
                  第一庭審判長法  官　黃　綠　星
                              法  官  陳　秀　美
                              法  官　蔡　進　田
                              法  官　黃　璽　君
                              法  官　廖　宏　明
以  上  正  本  證  明  與  原  本  無  異
中    華    民    國    94    年    7    月    15     日
　　　　　　　　　　　　　　　書記官　彭　秀　玲
